【裁判字號】    99,易,367
【裁判日期】    990909
【裁判案由】    詐欺
【裁判全文】
臺灣基隆地方法院刑事判決               99年度易字第367號
公  訴  人  臺灣基隆地方法院檢察署檢察官
被      告  丙○○
選任辯護人  鐘律師
上列被告因詐欺案件，經檢察官提起公訴（99年度偵緝字第294
、295、296號），被告並為有罪陳述，本院合議庭乃裁定由受命
法官獨任以簡式審判程序進行審理，並判決如下：
    主  文
丙○○幫助意圖為自己不法之所有，以詐術使人將本人之物交付
，處拘役伍拾日，如易科罰金，以新臺幣壹仟元折算壹日。
    事  實
一、丙○○明知申請金融機構帳戶使用實屬輕而易舉之事，復明
    知一般人無故索取他人金融帳戶使用之行徑，常與財產犯罪
    密切相關；雖無「提供金融帳戶予他人使用，必然引發該他
    人萌生恃以實施詐欺犯罪」之確信，仍有「提供自己金融帳
    戶予他人使用，可能足以幫助該他人及與之有犯意聯絡者（
    下稱「詐騙集團」）實施詐欺犯罪」之預見，猶不違背其本
    意（即縱使該詐騙集團果恃丙○○之金融帳戶實施詐欺犯罪
    ，亦不違反丙○○之本意），進而基於幫助詐騙集團實施詐
    欺犯罪之不確定故意，於民國98年8 月14日，在基隆市火車
    站附近之「三姊妹小吃店」內，將其前向基隆市第二信用合
    作社港東分社（以下簡稱「基隆二信港東分社」」）申辦，
    「戶名『丙○○』；帳號『00000000000』」之金融帳戶（
    以下簡稱「系爭金融帳戶」）存摺、金融卡（提款卡）連同
    密碼等資料，一併交付、告知由姓名年籍不詳之詐騙集團成
    年成員任意使用，藉以對該人暨所屬詐騙集團提供助力，幫
    助該詐騙集團遂彼等向不特定第三人詐取財物之目的。其間
    ，該詐騙集團果基於為自己不法所有之意圖暨詐取他人財物
    之犯意，在時、空密接之情形下，推派姓名年籍不詳之成年
    成員數名，反覆、輪流藉由網路散布不實之網拍及援交訊息
    ，對連線上網之「不特定」多數人謊稱彼等有意網拍商品或
    有意從事援助，而於時、空密接之情形下，持續對「不特定
    」之多數人施以詐術；其中，連線上網之「不特定」多數人
    中，則果有如附表所示之乙○○、丁○○、戊○○等人，因
    誤信詐騙集團所指網拍、援交訊息，而於附表所示匯款時、
    地，誤將自己帳戶內如附表所示項款，轉匯至業由詐騙集團
    支配管領之系爭金融帳戶而任憑提領一空。嗣戊○○、乙○○、丁○○雖查覺事有蹊蹺而報警究辦，然該詐騙集團與上
    開資金之關聯性，仍因上開丙○○金融帳戶之介入而遭切斷
    ，致員警無從自上開資金流向以逆推追查該詐騙集團之實際
    所在。
二、案經臺北市政府警察局內湖分局、淡水分局移送臺灣士林地
    方法院檢察署呈請臺灣高等法院檢察署令轉臺灣基隆地方法
    院檢察署檢察官偵查，及臺北市政府警察局中山分局移送臺
    灣基隆地方法院檢察署檢察官偵查起訴。
    理  由
壹、程序事項
    查本案被告丙○○所犯者非為死刑、無期徒刑、最輕本刑為
    三年以上有期徒刑之罪或高等法院管轄第一審案件，其於準
    備程序進行中，先就被訴事實為有罪之陳述，經告知其簡式
    審判程序之旨，並聽取公訴人、被告之意見後，本院業已依
    刑事訴訟法第二百七十三條之一第一項規定，裁定由受命法
    官獨任以簡式審判程序進行本案之審理。
貳、實體事項
一、證據能力
    「被告以外之人於審判外之言詞或書面陳述，除法律有規定
    者外，不得作為證據」之規定，於法院以簡式審判程序處刑
    者，不適用之。刑事訴訟法第一百五十九條第二項前段定有
    明文。乃不受傳聞證據法則拘束之例外性規定。準此，本案
    相關證人於審判外之言詞或書面陳述，倘查無不得作為本案
    審判依據之其他情事，復業經本院踐行證據調查之合法程序
    ，就令係屬審判外之陳述，核其亦可據為本案審判之證據。
    合先指明。
二、事實認定
    前揭事實業據被告丙○○於本院審理時供承不諱（本院準備
    程序筆錄第3 頁、本院審判筆錄第2 頁），核與證人即被害
    人戊○○（士檢98偵14213 號卷第13頁至第14頁、第50頁至
    第51頁）、乙○○（士檢99偵125 號卷第5 頁至第6 頁、第
    45頁至第46頁）、丁○○（基檢98偵5413 號卷第5 頁至第6
    頁）證述之情節相符，且有系爭金融帳戶之開戶資料印鑑卡
    及客戶查詢資料（基檢98偵5413號卷第17頁、第18頁）、有
    限責任基隆市第二信用合作社99年8 月9 日基二信社總字第
    A2873 號函暨客戶存提明細表（基檢99偵緝294 號卷第55頁
    至第64頁）、丁○○提出之存摺節本（基檢98偵5413號卷第
    34頁）、戊○○提出之大臺北銀行自動櫃員機交易明細表（
    士檢98偵14213 號卷第26頁）、雅虎奇摩拍賣網站網頁列印
    資料及網頁列印資料（士檢99偵125 號卷第48頁至第52頁）
    各1 份在卷足考。綜上，堪認被告於本院審理時之任意性自
    白，與事實相符，可以採信。從而，本案事證明確，被告如
    本判決事實欄所載犯行，洵堪認定。
三、論罪科刑：
  (一)關於本案之正犯（被幫助者）：
    本案實際遂行詐騙手法者，固係意在對不特定之多數人施以
    詐術並取得財物；即彼等所為，並非基於一個意思決意並僅
    顯現一個意思活動，且彼等所侵害者，亦分屬不同之財產法
    益（即所侵害之法益並非單一）；惟本案實際遂行詐騙手法
    者，實乃反覆、輪流利用網路散布不實之網拍及援交訊息，
    對連線上網之「不特定」多數人謊稱彼等有意網拍商品或有
    意從事援交，而於時、空密接之情形下，持續對「不特定」
    之多數人施以詐術，使該「不特定」被害人陷於錯誤，致誤
    將自己帳戶內現金轉匯至系爭金融帳戶，已如前述。茲就本
    案實際遂行詐騙者利用電腦網路「隨機」選擇被害人以行詐
    騙暨利用系爭金融帳戶取得財物之情節以觀，已明顯可見「
    本案實際遂行詐騙手法及與之有犯意聯絡者」利用前揭方式
    斂財，並非出於一時或偶發，是自客觀以言，實已堪認「本
    案實際遂行詐騙手法及與之有犯意聯絡者」，當有反覆實施
    類似本案之詐欺取財犯罪之意。即本案之詐騙行為人，應係
    出於「單一」之詐騙犯罪意思而反覆實施同種類之犯罪行為
    ，雖彼等在反覆利用相同手法誘使「不特定」被害人上當的
    過程中，或因被害人並未上當，或因被害人息事寧人，致本
    案經披露者，僅被害人乙○○、丁○○、戊○○3 人，然此
    除無礙於彼等藉上開手法所反覆實施之詐騙行為間，具時、
    空密接連結之特性，自第三人之立場觀其整體犯罪流程，彼
    等連貫詐騙行為之實施，亦與單一之整體事件無殊。是自刑
    法評價與其評價客體的對應關係而論，倘割裂本案之整體犯
    罪流程而為數罪評價，則恐與刑罰之過度評價禁止原則相悖
    ，並有違憲法所揭櫫之比例原則。且就令較之一般性及偶發
    性的詐騙事件而言，本案詐騙情節所可能牽累之範圍尤為深
    廣，然此亦非立法者或裁判者得恃以侵越刑罰過度評價禁止
    原則之正當理由（按：依現行法之規定，此部分可由法官在
    量刑之際，個案予以斟酌）。又有關行為人基於概括犯意，
    多次對不同被害人詐騙之犯罪，司法實務歷來習依95年7 月
    1 日修正施行前之刑法第五十六條連續犯規定論以一罪，並
    加重其刑；雖上開連續犯之規定業經修正刪除，並自95年7
    月1 日施行，然考諸其修正理由說明四：「至連續犯之規定
    廢除後，對於部分習慣犯，例如竊盜、吸毒等犯罪，是否會
    因適用數罪併罰而使刑罰過重產生不合理之現象一節，在實
    務運用上應可參考德、日等國之經驗，委由學界及實務以補
    充解釋之方式，發展接續犯之概念，對於合乎接續犯或包括
    的一罪之情形，認為構成單一之犯罪，以限縮數罪併罰之範
    圍，用以解決上述問題。」足見，刑法新制刪除連續犯規定
    之目的，並非意謂在舊制時代應依連續犯規定論以一罪者，
    在新制施行之後，即應一律論以數罪。且參酌新制精神，「
    行為單數」及「行為複數」之概念，亦有重新定位之必要。
    爰參考立法理由所揭示之德國實務經驗，以德國實務擴張「
    自然行為單數」的概念，考量本案詐騙行為人係出於「單一
    」之詐騙犯罪意思而反覆實施同種類之犯罪行為，且所反覆
    實施之各別詐騙行為間，復具有時、空密接之特性，致第三
    人觀其整體犯罪流程，仍認與單一之整體事件無殊；兼以本
    案所侵害之法益雖非單一，然亦僅止於財產法益，而與高度
    之屬人法益（如：生命、身體、自由、名譽）無妨，因認本
    案詐騙行為人出於「單一」之詐騙犯罪意思而反覆實施同種
    類之犯罪行為，應屬「自然行為單數」，雖其間或涉有詐騙
    未果者，或涉有詐騙得逞者（其中，除本案所涉者外，亦可
    能另有尚未經披露之部分），然此不過是基於一個自然行為
    單數所成立的數個詐欺既遂或詐欺未遂罪名，應依刑法第五
    十五條規定，論以想像競合犯，並從一較重之刑法第三百三
    十九條第一項之詐欺罪名處斷，而非係「行為複數」與「數
    罪併罰（犯罪之實質競合）」所欲處理的問題。
  (二)關於幫助犯（本案被告）：
  1.按在金融機構開設帳戶，請領存摺及金融卡，係針對個人身
    分之社會信用而予以資金流通，具有強烈之屬人性格，而金
    融帳戶作為個人理財之工具，申請開設並無任何特殊限制，
    除一般民眾皆得以存入最低開戶金額之方式申請取得，一人
    同時或異時在各別金融機構申請數個存款帳戶使用概無不可
    ，其申辦手續亦極為簡便，此實屬眾所周知之事，則按諸常
    人社會經驗，苟遇不熟識者委以自己名義申請帳戶，無論其
    所恃以蒐集、徵求金融帳戶使用之名目為何，提供帳戶者對
    於該等帳戶是否係供合法使用，絕無不起疑心之理。況且，
    金融帳戶事關個人財產權益之保障，具有高度專有性，非本
    人或與本人甚為親密者，實難認有何得以「自由流通使用（
    即任意有對價或無對價交付不熟識者使用）」之理，一般人
    亦應有妥為保管及防止他人任意使用之認識，縱情況特殊致
    偶需交付他人使用，亦必深入瞭解其用途，俾免該等專有物
    品被不明人士利用或恃之為與財產有關之犯罪工具，並期杜
    絕自己金融帳戶存款遭他人冒領之風險，此實為吾人按諸生
    活認知所極易體察之常識。是倘無正當理由而徵求他人金融
    帳戶使用者，客觀上顯然已可預見該人之犯罪意圖，係為恃
    以供某筆資金之存入、提領，且寓有隱暪該筆資金存入暨提
    領過程之意。參以今日社會，利用手機簡訊、寄送得獎通知
    ，乃至謊稱其信用卡遭人盜刷、個人資料遭人盜用、現金遭
    人盜領、電信費用欠繳，甚或利用網路刊載不實網拍、交友
    （包括援交）訊息等手法，以遂其詐欺取財目的等詐騙案件
    頻傳；「詐騙集團」利用大量徵求他人金融帳戶（俗稱人頭
    戶）之方式，遂其順利領取因詐欺所得贓款暨阻斷（或阻撓
    ）查緝人員對渠等身分追查之目的者，復迭經新聞媒體披露
    在案，是就令被告在提供金融帳戶予「詐騙集團」使用之初
    ，其主觀尚無「必然引發該詐騙集團萌生恃以實施詐欺犯罪
    」之確信，然衡諸常情及被告智識暨社會經驗，被告對於「
    提供自己帳戶予他人使用，可能足以使詐騙集團恃以實施詐
    欺犯罪」乙節，理當有所預見，竟猶將系爭金融帳戶提供予
    詐騙集團使用，則無論被告曾否收受對價，被告主觀上皆有
    容忍並允許「自己帳戶經詐騙集團恃以實施詐欺犯罪」之意
    無疑。
  2.刑法所指故意，非僅指「直接故意」，尚包括「間接故意（
    未必故意）」在內；又所謂「間接故意」者，乃指行為人對
    於構成犯罪事實，預見其發生而其發生並不違反其本意者而
    言（刑法第十三條第二項規定參照）；再者，幫助犯之成立
    ，除行為人主觀上須出於幫助之故意，客觀上並須有幫助之
    行為；且所指「幫助行為」，係指對他人實現構成要件之行
    為施予助力者而言，至所謂之「幫助故意」，則係指行為人
    就被幫助者正欲從事犯罪或正在從事犯罪，且該犯罪有既遂
    之可能，而其行為復足以幫助他人實現構成要件者，在主觀
    上有所認識而言，尚不以行為人確知被幫助者係犯何罪名為
    其必要（惟仍需在幫助犯罪之共同認識範圍以內）；惟倘行
    為人在正犯實施犯罪以前，預為幫助行為者，則為事前幫助
    犯。茲單就本案現存事證而論，固無從證明被告即係實施詐
    欺手法之人；惟被害人乙○○、丁○○、戊○○既係經由上
    揭方式將自己帳戶內之項款轉入系爭金融帳戶，顯見，向被
    害人施以詐術之歹徒，無非係利用系爭金融帳戶為其詐財工
    具。是在客觀上，本案縱使查無證據足認被告明知利用帳戶
    遂行犯罪者之行為態樣，除可能供詐欺取財、恐嚇取財（常
    見類型為竊車後向車主勒索財物，即一般所稱「擄車勒贖」
    ），亦有可能遭從事擄人勒贖等重大犯罪，而溢出被告原先
    幫助犯罪之共同認識範圍，然參諸前揭說明，被告就「自己
    之系爭金融帳戶可能足以使詐騙集團恃以實施詐欺犯罪」乙
    節，仍應有不違反其本意之不確定故意（未必故意；間接故
    意）；換言之，本案所涉之「詐騙集團」果恃被告持交之系
    爭金融帳戶實施詐欺犯罪之事實，顯然不違反被告之本意，
    被告主觀上，當有幫助詐欺取財之未必故意，客觀上，當有
    提供金融帳戶施予詐欺助力之幫助行為。
  3.核被告所為，係犯刑法第三十條第一項前段、第三百三十九
    條第一項之幫助詐欺取財罪。又本院既已參考立法理由所揭
    示之德國實務經驗，以德國實務擴張「自然行為單數」概念
    ，兼以本案客觀情節考量，認本案詐騙行為人（即本案正犯
    ）於時、空密接情形所持續實施者，乃「自然行為單數」意
    義下之一行為，並應依刑法第五十五條規定，以想像競合犯
    論處（參見前揭三(一)所述），則對正犯實現構成要件之行為
    施予助力之幫助犯即本案被告而言，當亦不因本案「經披露
    之被害人非僅止於1 人」，即衍生「數罪併罰（犯罪之實質
    競合）」之相關問題，併此指明。
  4.被告本案之所為，既僅就他人實施構成要件之行為施予助力
    而已，則其自屬幫助犯，應依刑法第三十條第二項規定，減
    輕其刑。
  5.本院審酌被告交付上揭存摺暨金融卡等物予詐騙集團，供詐
    騙集團恃以實施詐欺犯罪暨掩飾、隱匿其資金來源、流向，
    造成犯罪偵查困難，幕後犯罪者得以逍遙法外，致使此類犯
    罪手法層出不窮，嚴重危害交易秩序與社會治安，及其智識
    、犯罪目的、手段尚稱平和、並未實際參與詐欺取財犯行之
    可非難性較小，兼以已知悛悔而表坦承之犯後態度等一切情
    狀，從輕量處如主文所示之刑，以期相當，併諭知易科罰金
    之折算標準。
  6.被告交付予詐騙集團之存摺、提款卡（金融卡）等物，核非
    本案應義務沒收之物，且均未據扣案，又無證據證明迄未滅
    失；兼以按諸金融機構常見約款，金融機構所核發之帳戶存
    摺、金融卡，原則上，均屬金融機構所有（參見大部分金融
    機構核發金融卡之背面約款記載），是以本案而論，本院亦
    無宣告沒收上開帳戶存摺及金融卡之法律依據，況且，本案
    經披露後，上開帳戶早經相關單位列為警示帳戶（犯罪帳戶
    ），而無再遭人利用之虞，是倘本院逕為沒收之諭知，核既
    無助於日後相類犯罪之防堵，復僅徒增將來執行之困擾，爰
    不併予宣告沒收。
據上論斷，應依刑事訴訟法第二百七十三條之一第一項、第二百
九十九條第一項前段，刑法第三百三十九條第一項、第三十條、
第五十五條、第四十一條第一項前段，刑法施行法第一條之一，
判決如主文。
本案經檢察官甲○○到庭執行職務。
中    華    民    國    99    年    9     月    9     日
                  刑事第五庭法  官   王慧惠
以上正本證明與原本無異。
如不服本判決應於收受送達後10日內向本院提出上訴書狀，並應
敘述具體理由；其未敘述上訴理由者，應於上訴期間屆滿後20日
內向本院補提理由書(均須按他造當事人之人數附繕本)「切勿逕
送上級法院」。
中    華    民    國    99    年    9     月    9     日
                            書記官   王一芳
附錄論罪法條：
刑法第339 條第1 項
意圖為自己或第三人不法之所有，以詐術使人將本人或第三人之
物交付者，處5 年以下有期徒刑、拘役或科或併科1 千元以下罰
金。
刑法第30條
幫助他人實行犯罪行為者，為幫助犯。雖他人不知幫助之情者，
亦同。
幫助犯之處罰，得按正犯之刑減輕之。
【附表】
┌──┬───┬──────┬────────────────┬─────┐
│編號│被害人│匯 款 時 間 │被 害 人 遭 詐 騙 之 實 際 情 節│ 匯款金額 │
│    │      │            │                                │ (新臺幣) │
├──┼───┼──────┼────────────────┼─────┤
│  │乙○○│98年8 月15日│如本判決事實欄所載之詐欺集團不詳│ 15,100元 │
│    │      │晚間6 時30分│成年成員於98年8 月15日，利用電腦│          │
│    │      │左右        │設備連結網際網路，在雅虎奇摩拍賣│          │
│    │      │            │網站虛偽刊登拍賣「Cartier Love  │          │
│    │      │            │系列18K 白金手鐲（附專櫃保證書）│          │
│    │      │            │」之不實訊息，使乙○○陷於錯誤而│          │
│    │      │            │即為下標，並於左列時間，誤將自己│          │
│    │      │            │帳戶內之右開項款，轉帳匯入系爭金│          │
│    │      │            │融帳戶並任憑提領一空。          │          │
├──┼───┼──────┼────────────────┼─────┤
│  │丁○○│98年8 月15日│如本判決事實欄所載之詐欺集團不詳│ 29,983元 │
│    │      │晚間8 時10分│成年成員於98年8 月15日晚間7 時左│（起訴書誤│
│    │      │左右        │右，利用電腦設備連結網際網路，藉│載為3,000 │
│    │      │            │由SKYPE 軟體，化名「小麗」而向曾│元。）    │
│    │      │            │國權詐稱可與其援交云云，進而託詞│          │
│    │      │            │「確認身分」以要求丁○○依其指示│          │
│    │      │            │操作自動櫃員機，使丁○○陷於錯誤│          │
│    │      │            │，於左列時間，誤將自己帳戶內之右│          │
│    │      │            │開項款，轉帳而匯入系爭金融帳戶並│          │
│    │      │            │任憑提領一空。                  │          │
├──┼───┼──────┼────────────────┼─────┤
│  │戊○○│98年8 月15日│如本判決事實欄所載之詐欺集團不詳│ 29,981元 │
│    │      │晚間8 時20分│成年成員於98年8 月11日下午2 時左│          │
│    │      │左右        │右，利用電腦設備連結網際網路，藉│          │
│    │      │            │由SKYPE 軟體，化名「小希」而向簡│          │
│    │      │            │瑞賢詐稱可於98年8 月15日與其援交│          │
│    │      │            │云云，進而託詞「確認身分」以要求│          │
│    │      │            │戊○○依其指示操作自動櫃員機，使│          │
│    │      │            │戊○○陷於錯誤，於左列時間，誤將│          │
│    │      │            │自己帳戶內之右開項款，轉帳而匯入│          │
│    │      │            │系爭金融帳戶並任憑提領一空。    │          │
└──┴───┴──────┴────────────────┴─────┘

司法院資訊處製作；財團法人民間司法改革基金會備份。
